【裁判字號】    99,交抗,20
【裁判日期】    990621
【裁判案由】    聲明異議
【裁判全文】
臺灣高等法院臺南分院交通事件裁定      99年度交抗字第20號
抗  告  人  甲○○
即受處分人
上列抗告人因違反道路交通管理處罰條例案件，不服臺灣臺南地
方法院中華民國98年12月22日所為裁定（98年度交聲字第1075號
），提起抗告，本院裁定如下：
    主  文
抗告駁回。
    理  由
一、受處分人（異議人）甲○○於原法院聲明異議意旨略以：臺
    南縣警察局交通警察隊南區分隊（下稱舉發機關）員警於攔
    查時，僅告知異議人拒絕酒測時只處以罰鍰新臺幣（下同）
    6萬元，並未告知須吊扣或吊銷駕駛執照，因異議人係以駕
    駛大貨車為業，恐遭吊銷或吊扣駕駛執照後無法營生，故而
    拒絕酒測，殊知拒絕酒測後反遭交通部公路總局嘉義區監理
    所臺南監理站（下稱原處分機關）吊銷駕駛執照並禁考3年
    ，舉發員警告知錯誤訊息陷異議人於更不利之窘狀，顯有不
    當。又駕駛小客車未接受酒測，依規定應僅吊銷自用小客車
    駕駛執照即可，並非吊銷異議人各級駕駛執照等語，爰聲明
    異議，並請求撤銷裁罰處分等語。
二、原裁定意旨略以：
  (一)按「汽車駕駛人拒絕接受第1項測試之檢定者，處6萬元罰鍰
    ，並當場移置保管該汽車及吊銷該駕駛執照」；「汽車駕駛
    人，曾依第35條第1項前段規定吊銷駕駛執照者，3年內不得
    考領駕駛執照」；分別有處罰條例第35條第4項前段及第67
    條第2項前段定有明文。
  (二)經查：
    1.異議人甲○○有於民國98年8月26日23時7分許，駕駛車牌
      號碼D3-6242號自用小客車，於臺南縣永康市○○路○段與
      公園路口處，因舉發機關警員認定異議人有酒後駕車之嫌
      ，故進行攔檢並施以酒測，異議人卻拒不配合，經舉發機
      關警員予以製單舉發，嗣原處分機關以其違規事證明確，
      裁處異議人6萬元罰鍰，吊銷駕駛執照，並3年內禁考之事
      實，有原處分機關嘉監南字第裁74-M00000000號裁決書及
      舉發機關南縣警交字第M00000000號舉發通知單等件在卷
      為證。
    2.次查，異議人自承其確有拒絕酒測乙節，核與舉發機關員
      警楊禾彬到院結證稱「本件是我告發的，攔下來之後10點
      多到11點多，他拒絕酒測，我有帶錄影帶過來。他當時拒
      絕酒測」、「在異議人喝酒15分鐘內會給異議人漱漱口」
      等語相符，此部分事實已臻確定；另舉發機關員警庭呈違
      規採證光碟，經原審當庭勘驗光碟，於光碟影片第4分15
      秒間，舉發機關員警確有將拒絕酒測之法條及法律效果（
      即罰鍰6萬元及吊銷駕駛執照3年）告知異議人，異議人辯
      稱係舉發機關員警提供錯誤資訊致其誤判而拒絕酒測云云
      ，殊不足採。基此，異議人於上揭時、地確有拒絕酒測之
      違規，原處分機關依道路交通管理處罰條例第35條第4項
      處罰異議人60,000元，吊銷駕駛執照，3年內禁考之處分
      ，尚屬適法。
    3.另按汽車駕駛人，因違反本條例及道路交通安全規則之規
      定，受吊銷駕駛執照處分時，吊銷其持有各級車類之駕駛
      執照，有道路交通管理處罰條例第68條明文；原處分機關
      既依法處以異議人吊銷駕駛執照，依上開法條明文即應吊
      銷異議人持有各級車類之駕駛執照，異議人諉稱僅應吊銷
      自用小客車駕駛執照云云，實屬曲解法令所致，並不足採
      。
  (三)綜上所述，異議人於前述時、地之違規事實既可認定，原處
    分機關罰鍰6萬元，3年內禁考部分，經核於法尚無違誤，異
    議人異議並無理由，應予駁回。
三、本件抗告意旨略以：
  (一)查道路交通管理處罰條例第35條為97年5月28日最新修正之
    法條，該條第4項已修正為汽車駕駛人拒絕接受第一項測試
    之檢定，處新台幣6萬元罰鍰，並當場移置保管該汽車及吊
    銷「該」（即自用小客車）駕駛執照。惟同條例第68條仍維
    持從64年7月24日修正以來的舊內容：「汽車駕駛人因違反
    本條例及道路交通安全規則之規定，受吊銷駕駛執照處分時
    吊銷其持有各級車類之駕駛執照，」並未於97年5月28日修
    法時一併隨同修正相關內容，顯然係立法上之疏漏，故依97
    年5月28日修正後之立法意旨，本件抗告人單純拒絕酒測，
    只能處以6萬元罰鍰、移置保管該車及吊銷駕駛當時之「該
    自用小客車駕駛執照」。
  (二)另查抗告人係執業大貨車司機，以駕駛大貨車謀生，並賴以
    維持本人及全家老小之生活，新修正之法律既已修改為拒絕
    酒測時，吊銷駕駛當時之該車類（自用小客車）駕駛執照，
    則同條例第68條所規定：「受吊銷駕駛執照處分時，吊銷其
    持有各級車類之駕駛執照」，必需連同抗告人所賴以維生之
    大貨車駕駛執照一併吊銷，3年內不得再考領大貨車駕照之
    規定，顯然違反比例原則，並已侵犯憲法第15條所規定人民
    之生存權及工作權應予保障之規定。就此，懇求鈞院針對道
    路交通管理處罰條例第68條之違憲及違反比例原則，聲請大
    法官釋憲，以保障人權等語。
四、按「汽車駕駛人拒絕接受第1項測試之檢定者，處6萬元罰鍰
    ，並當場移置保管該汽車及吊銷該駕駛執照」；「汽車駕駛
    人，曾依第35條第1項前段規定吊銷駕駛執照者，3年內不得
    考領駕駛執照」；道路交通管理處罰條例第35條第4項前段
    及第67條第2項前段分別定有明文。
五、經查：
  (一)抗告人甲○○有於98年8月26日23時7分許，駕駛車牌號碼D3
    -6242號自用小客車，於臺南縣永康市○○路○段與公園路口
    處，因舉發機關警員認定異議人有酒後駕車之嫌，故進行攔
    檢並施以酒測，抗告人卻拒不配合，經舉發機關警員予以製
    單舉發，嗣原處分機關以其違規事證明確，裁處抗告人6萬
    元罰鍰，吊銷駕駛執照，並3年內禁考之事實，有原處分機
    關嘉監南字第裁74-M00000000號裁決書及舉發機關南縣警交
    字第M00000000號舉發通知單等件在卷為證（見原審卷第9至
    10頁）。又查，抗告人於原審審理時自承其確有拒絕酒測乙
    節，核與舉發機關員警楊禾彬於原審審理時到院結證稱：「
    本件是我告發的，攔下來之後10點多到11點多，他拒絕酒測
    ，我有帶錄影帶過來。他當時拒絕酒測」、「在異議人喝酒
    15分鐘內會給異議人漱漱口」等語相符（見原審卷第18頁反
    面），此部分事實已臻確定。另舉發機關員警庭呈違規採證
    光碟，經原審當庭勘驗光碟，於光碟影片第4分15秒間，舉
    發機關員警確有將拒絕酒測之法條及法律效果（即罰鍰6萬
    元及吊銷駕駛執照3年）告知抗告人，足認本件舉發機關員
    警並無提供錯誤資訊致使抗告人誤判而拒絕酒測。基此，抗
    告人於上揭時、地確有拒絕酒測之違規，原處分機關依道路
    交通管理處罰條例第35條第4項處罰異議人6萬元，吊銷駕駛
    執照，3年內禁考之處分，尚屬適法。
  (二)又按道路交通管理處罰條例第68條業於94年12月14日修正，
    並自95年3月1日施行，修正前之道路交通管理處罰條例第68
    條規定：「汽車駕駛人，因違反本條例及道路交通安全規則
    之規定，受『吊扣或吊銷』駕駛執照處分時，『吊扣或吊銷
    』其持有各級車類之駕駛執照」；而修正後規定：「汽車駕
    駛人，因違反本條例及道路交通安全規則之規定，受『吊銷
    』駕駛執照處分時，『吊銷』其持有各級車類之駕駛執照」
    ，即將原條文中之「吊扣或」3字刪除，查其立法過程，該
    條文修正前之原提案修正條文為：「汽、機車駕駛人，因違
    反本條例及道路交通安全規則之規定，受吊扣或吊銷駕駛執
    照處分時，吊扣或吊銷其違法或違規當時所駕駛車輛之駕駛
    執照。」交通部雖於委員審查會時表達反對意見，認為此修
    正結果將產生如駕駛人以其領有之聯結車、大客車、大貨車
    駕駛執照駕駛小型車，而有違規酒後駕車、肇事逃逸等情時
    ，將無法吊扣或吊銷其所持駕駛執照，以達有效處罰與維護
    道路交通安全之目的，然立法者考量因違規而吊扣駕照，不
    宜連其他如職業上、生活上所需之駕照一併吊扣，否則恐影
    響人民工作及生活甚鉅，有失之過酷等情，最終協商通過之
    道路交通管理處罰條例第68條，係將「吊扣或」3字刪除（
    立法院公報94卷48期3430號2冊第107頁至第136頁、94卷70
    期3452號第135頁至第141頁資料可資參照）。顯見立法者之
    真意，在於汽車駕駛人因違反道路交通管理處罰條例及道路
    交通安全規則之規定，受「吊扣」駕駛執照處分時，僅能「
    吊扣」違規當時所駕駛車輛之駕駛執照，不能再擴大適用而
    「吊扣」其持有各級車類之駕駛執照，至於受「吊銷駕照」
    處分者，仍維持一併吊銷其持有各級車類之駕駛執照，至為
    顯明。即受吊扣駕駛執照處分，不在本條規定適用之列，是
    該條已經考量人民工作、生活及人格自由發展，禁止受處分
    人於3年內考領駕駛執照，亦與該處分所追求之公共利益，
    即用路大眾之用路安全具關聯性，該處分所侵害之工作權亦
    僅限於駕駛車輛部分，其手段與目的間並無違反比例原則。
    綜上所述，抗告人有於上開時、地，拒絕酒測之違規，本即
    應依道路交通管理處罰條例第35條第4項之規定，受吊銷駕
    駛執照之處分，並依同條例修正後第68條規定，吊銷其持有
    之各級駕駛執照無誤，抗告人抗辯現行道路交通管理處罰條
    例第68條有立法上之疏漏，及有違反比例原則、違憲之虞云
    云，尚非可採。
六、從而，原裁定以抗告人於上開時、地之違規事實既可認定，
    原處分機關裁處罰鍰6萬元，吊銷駕駛執照，3年內禁考部分
    ，於法尚無違誤，因而駁回抗告人於原審之異議，經核其認
    事用法並無不當。抗告意旨指摘原裁定不當，求為撤銷改裁
    ，為無理由，應予駁回。
七、據上論斷，應依道路交通案件處理辦法第26條，刑事訴訟法
    第412條，裁定如主文。
中    華    民    國    99    年    6     月    21    日
                  刑事第四庭    審判長法  官  吳志誠
                                      法  官  吳森豐
                                      法  官  彭喜有
以上正本證明與原本無異。
不得再抗告。
                                      書記官  黃子起
中    華    民    國    99    年    6     月    23    日

司法院資訊處製作；財團法人民間司法改革基金會備份。
